【裁判字號】    97,上易,738
【裁判日期】    970828
【裁判案由】    詐欺
【裁判全文】
臺灣高等法院刑事判決                 97年度上易字第738號
上  訴  人  臺灣桃園地方法院檢察署檢察官
被      告  甲○○
上列上訴人因被告詐欺案件，不服台灣桃園地方法院九十七年度
易字第二十五號，中華民國九十七年二月十三日第一審判決（聲
請簡易處刑判決案號：台灣桃園地方法院檢察署九十五年度偵字
第二六四一四號），提起上訴，本院判決如下：
    主  文
上訴駁回。
    理  由
一、聲請簡易判決處刑意旨略以：被告甲○○明知若隨意將其個
    人之銀行帳戶交給他人使用，有幫助不法集團從事詐欺犯罪
    之虞，竟基於幫助某真實年籍不詳之成年男子所屬之犯罪集
    團犯詐欺取財罪之未必故意，於民國九十五年不詳時間，在
    桃園縣不詳地點，將其在台北富邦銀行北中壢分行申辦之0
    00000000000號帳戶存摺、印章及提款卡、密碼
    ，交給該不詳成年男子使用，嗣該不詳成年男子所屬之詐欺
    集團成員，即利用電腦網路連結至奇摩網站即時通，與不特
    定人聊天，誘使丙○○陷於錯誤，於九十五年九月二十八日
    凌晨三時許，在新竹市○○路一四一號台北富邦銀行新竹分
    行附設之提款機，依該詐欺集團成員指示，將新台幣（下同
    ）三萬元、一萬元接續匯入上開被告提供之人頭帳戶內。該
    詐欺集團成員並於丙○○匯款後，即遣人持被告提供之提款
    卡，將上揭丙○○之匯款提領一空。嗣丙○○在匯款後發覺
    有異，始報警循線查獲上情。因認被告所為，係犯刑法第三
    十條第一項、第三百三十九條第一項之幫助詐欺取財罪嫌。
二、按犯罪事實應依證據認定之，無證據不得認定犯罪事實；又
    不能證明被告犯罪者，法院應諭知無罪之判決；刑事訴訟法
    第一百五十四條第二項、第三百零一條第一項分別定有明文
    。次按事實之認定，應憑證據，如未能發現相當證據，或證
    據不足以證明，自不能以推測或擬制之方法，為裁判基礎（
    最高法院四十年度台上字第八十六號判例意旨參照）；又認
    定不利於被告之事實，須依積極證據，茍積極證據不足為不
    利於被告事實之認定時，即應為有利於被告之認定，更不必
    任何有利之證據（最高法院三十年度上字第八一六號判例意
    旨參照）；再刑事訴訟法上所謂認定犯罪事實之積極證據，
    係指適合於被告犯罪事實認定之積極證據而言，雖不以直接
    證據為限，間接證據亦包括在內，然而無論直接或間接證據
    ，其為訴訟上之證明，須於通常一般之人均不致有所懷疑，
    而得確信其為真實之程度者，始得據為有罪之認定，倘其證
    明尚未達到此一程度，而有合理之懷疑存在，無從使事實審
    法院得有罪之確信時，即應由法院為諭知被告無罪之判決（
    最高法院七十六年度台上字第四九八六號判例意旨參照）。
三、聲請簡易判決處刑意旨認為被告涉犯幫助詐欺取財罪，係以
    (一)證人即被害人丙○○之證詞、(二)台北富邦銀行帳戶歷史對
    帳單、(三)轉帳交易明細表等，為其論據。訊據被告甲○○堅
    決否認有何幫助詐欺犯行。辯稱：「…我沒賣銀行存摺、提
    款卡…銀行存摺、提款卡都是我太太（乙○○）保管…」（
    九十七年六月二十四日本院準備程序筆錄第二頁）、「…她
    （乙○○）最後跟我說戶賣掉，我之前不知道她為什麼賣帳
    戶…沒有同意別人去賣我的帳戶…」（九十七年八月十四日
    本院審判筆錄第六頁、第八頁）等語。
四、經查，
  (一)檢察官及被告對於後述各項證據，均同意引用為證據，本院
    審酌相關證人之言詞供述及書面作成時之情況，認為適當，
    均無不宜作為證據之情事，是故，後述供述證據依刑事訴訟
    法第一百五十九條之五規定，均有證據能力，先予敘明。
  (二)台北富邦銀行中壢分行帳號000－000－000000
    號帳戶，係被告向台北富邦銀行中壢分行貸款四十萬元，於
    九十四年一月二十一日申請開立，供銀行匯入款項及其日後
    按期返還貸款本息用，此已據被告、證人即被告配偶乙○○
    陳述在卷，並有台北富邦銀行中壢分行九十六年四月二十六
    日北富銀北中壢字第九六○○○○○一二三號函及檢附之開
    戶資料、對帳單（原審卷第十頁至第十六頁）可稽。而被害
    人丙○○於九十五年九月二十七日晚上十時許，在新竹市○○路五十六號六樓居所，以電腦設備連結網際網路至某聊天
    室網站，與某不詳姓名之人聊天，該不詳姓名之人對被害人
    佯稱欲與被害人見面，約在清華大學碰面，並以確認被害人
    非警察人員為由，要被害人前往銀行設置之提款機以金融卡
    轉帳方式確認身分，被害人信以為真，於翌日（二十八日）
    凌晨零時十一分許，前往新竹市○○路○段八十三號台新銀
    行竹科分行，操作銀行提款機，匯款二萬九千九百七十九元
    ，至指定之合作金庫龜山分行帳號000－0000000
    000000號戶名李慶麟之帳戶；同日凌晨三時三分許，
    又前往新竹市○○路一四一號台北富邦銀行新竹分行，操作
    銀行提款機，接續匯款一萬元、三萬元，至被告前揭帳戶，
    並旋遭提領出，嗣被害人警覺受騙，於同日凌晨四時許，前
    往新竹市警察局第一分局北門派出所報案各情，已據被害人
    於警詢（九十五年度偵字第二六四一四號卷第十四頁、第十
    五頁）、原審（原審九十六年度壢簡字第七四六號卷第三十
    八頁至第四十頁）證述甚詳，並有台北富邦銀行自動櫃員機
    交易明細表、台新銀行自動櫃員機交易明細表（同前偵查卷
    第十七頁）及台北富邦銀行中壢分行九十六年四月二十六日
    北富銀北中壢字第九六○○○○○一二三號函送對帳單（原
    審卷第十頁、第十六頁）可稽。堪認被告上開帳戶，確已遭
    人供作詐騙被害人匯入款項後提領之用甚明。
  (三)惟據上事證，固可證明被告親自開立之系爭帳戶，曾遭人持
    以對被害人實施詐術之用，並以系爭帳戶提款卡提領取得所
    詐得款項之事實，惟對被害人實施詐術之人，究係如何取得
    該帳戶之提款卡，攸關被告有無幫助詐欺取財之行為，依前
    開判例意旨說明，自應依積極證據詳為審認，不能僅憑推測
    或擬制之方法遽為認定，且須於通常一般之人均不致有所懷
    疑，而得確信其為真實之程度者，始得據為有罪之認定。被
    告否認將上述帳戶之存摺、提款卡交予他人使用，歷次均稱
    ：「我的提款卡、存簿是由我妻子（乙○○）保管…」（九
    十五年十月三日警詢筆錄，同前偵查卷第五頁）、「…我原
    本（摺存）都交給我太太…我都沒有用過這個帳戶…（當初
    是要做何使用？）貸款要用的，跟富邦銀行…」（九十六年
    五月二十一日訊問筆錄，原審九十六年度壢簡字第七四六號
    卷第四十三頁、第四十四頁）、「…（你開戶後，存摺放在
    那裡？）我太太那邊…」（九十六年七月二十日訊問筆錄，
    同前審卷第六十九頁）、「…我存摺（提款卡）都沒有看過
    ，都是我太太乙○○在保管…」（九十七年一月三十日原審
    審判筆錄，原審卷第十六頁）、「…我沒賣銀行存摺、提款
    卡…銀行存摺、提款卡都是我太太（乙○○）保管…」（九
    十七年六月二十四日本院準備程序筆錄第二頁）、「…她（
    乙○○）最後跟我說帳戶賣掉，我之前不知道她為什麼賣帳
    戶…沒有同意別人去賣我的帳戶…」（九十七年八月十四日
    本院審判筆錄第六頁、第八頁）等語。而證人乙○○於警詢
    、原審及本院審理時亦均供稱：「…（你先生甲○○和女兒
    田邵婷稱，他們的存簿、提款卡是由你保管，是否實在？）
    實在…」（九十五年十月二十九日警詢筆錄，同前偵查卷第
    八頁）、「…你先生（指被告）的上開銀行帳戶（台北富邦
    銀行中壢分行帳號000－000－000000號帳戶）
    ，平日是何人在保管？）都是我在保管…我…不敢跟我先生
    說我把我先生台北富邦銀行北中壢分行的帳戶及我女兒田卲
    婷的新竹企銀山子頂分行的帳戶賣掉，因為我先生有心臟病
    ，所以我才不敢跟他說…（你何時把你先生的上開帳戶賣掉
    ？）九十五年九月底…（你賣你先生上開帳戶的代價？）三
    千元…（在何處把你先生上開帳戶交給對方？）在平鎮市○○路平南國中對面的７－１１超商附近交給對方的…（你交
    何資料給對方？）我先生的存摺、金融卡、密碼，沒有交付
    印章（你先生何時知道你把他上開帳戶賣掉？）我收到我自
    己的簡易判決書時，我想說我先生應該也會收到類似的判決
    ，所以我才告訴他我把他的帳戶賣掉，時間是在九十六年的
    年底…（依照你所述，你所出售的帳戶除了你先生、你女兒
    還包括你本人的帳戶？）是，我也有出售我自己新竹企銀山
    子頂分行的帳戶…（當你告訴你先生你出售他的上開銀行的
    帳戶時，他的反應？）他很生氣且他在哭…」（原審卷第十
    三頁、第十四頁）等語。按夫妻同財共居，彼此代理日常生
    活是極為平常之事，則被告將自己之帳戶存摺、提款卡及密
    碼交給妻即證人乙○○打理，並不違常情，再參諸證人乙○○於九十五年九月間，將其向新竹國際商銀（現為渣打銀行
    ）申請開立帳戶之存摺、提款卡、密碼，出售與詐騙集團成
    員使用，蔡昆霖因受騙，於九十五年九月二十九日凌晨零時
    三十五分許，匯款二萬元至乙○○前揭帳戶，乙○○涉犯幫
    助詐欺犯行，經台灣桃園地方法院於九十六年十二月二十日
    判處有期徒刑三月，減為有期徒刑一月又十五日確定各情，
    此有台灣桃園地方法院九十六年度壢簡字第二六七九號簡易
    判決可憑，由於蔡昆霖遭詐騙之時間，與本案被害人遭詐騙
    之時間－九十五年九月二十七日晚上至翌日凌晨三時許，同
    一時期，堪認證人乙○○前揭證詞為真實。從而，被告上開
    所辯，應可採信。
  (四)至於檢察官雖以證人乙○○先前在警詢及原審簡易庭審理時
    證稱：「…（你先生甲○○和女兒田邵婷稱，他們的存簿、
    提款卡是由你保管，是否實在？）實在，與我的存簿、提款
    卡一起遺失…我不知道遺失，所以沒報案…我於九十五年十
    月二日上午十一時許，拿錢至銀行要匯款時，銀行人員告訴
    我說我的帳戶已為警示帳戶，不能使用，我才發現…」（九
    十五年十月二十九日警詢筆錄，同前偵查卷第八頁）、「…
    我原本都是帶一個大包包去工作，裡面裝一個小袋子，裡頭
    放有我先生跟我女兒以及我的所有重要證件物品，我是每天
    帶著這個袋子去工作，因為我們要搬家，所以重要的東西都
    放在那個袋子裡面隨身攜帶…（九十五年九月）二十六日時
    我還有看到那個袋子…我去新竹企銀，他跟我說是警示帳戶
    時，才發現袋子不見了…」（九十六年五月二十一日原審訊
    問筆錄，原審九十六年度壢簡字第七四六號卷第四十一頁）
    、「…（你們的存摺、提款卡遺失後，有無辦理掛失？）沒
    有，一直到我要去繳納貸款時才發現…我把這些東西用小袋
    子裝在大包包內，小袋子不見了，但大包包還在…小袋子裝
    有存摺、印章、名片、首飾、髮飾…」（九十六年七月二十
    日原審訊問筆錄，原審卷第七十三頁）等詞，與上述所證稱
    係其擅自將被告前揭台北富邦銀行中壢分行帳戶之存摺、提
    款卡及密碼出售他人之陳述不符，因而指稱證人乙○○有可
    能係被告授意證人出售上開帳戶。惟按，金融機構現時對客
    戶前來申請開設帳戶，一般而言，僅需存入最低開戶金額即
    可，並無特殊限制，且個人亦可同時在不同之金融機構申請
    數個存款帳戶使用，換言之，在金融機構開戶，甚為容易，
    而現今詐欺集團往往巧立名目，誘使被害人轉帳匯款至人頭
    帳戶，以遂行犯罪，並藉此隱蔽身份，逃避警員查緝，此種
    案件層出不窮，時有所聞，且經電視媒體、社會大眾長期報
    導、傳述結果，已係眾所週知之事實，是故，個人帳戶不能
    隨意提供他人使用，應係一般人應有之認識，乙○○亦應無
    不知之理，而乙○○在出售本案被告之帳戶後，因詐欺集團
    果然藉該帳戶犯罪，致使檢警多次傳喚被告調查本案之犯罪
    事實，甚至將被告起訴，面臨牢獄之災，是故，乙○○擔心
    夫妻間因此勃谿，家中生波，遂隱瞞其出售被告帳戶之事實
    ，直至無可隱瞞，始向被告吐實，並不違常情，遑論乙○○
    之陳述縱有矛盾，亦無法憑此認定被告必然知情，甚或推論
    係被告授意乙○○將帳戶出售甚明，檢察官前開指述，並不
    足採。
  (五)綜上所述，被告辯稱系爭帳戶存摺、提款卡係由其妻乙○○
    保管，乙○○將前揭帳戶存摺、提款卡及密碼出售他人，其
    並不知情乙節並非無稽，本院綜合卷證資料，公訴意旨所指
    被告涉有起訴之幫助詐欺犯行，客觀上尚未達於通常一般人
    均不致有所懷疑而得確信其犯罪事實之程度，依「罪證有疑
    、利於被告」之法則，即應作為有利於被告之認定。此外，
    復查無其他積極證據足資認定被告涉有幫助詐欺犯行，揆諸
    前揭說明，自屬不能證明被告犯罪。原審諭知被告無罪之判
    決，經核尚無違誤。
五、檢察官上訴意旨以：「…(1)原判決於判決理由四、(三)中，既
    已認定證人乙○○先前在法院簡易庭審理時供稱：其因為要
    搬家，所以把家中的存摺等重要物品都放在一個大包包內，
    隨身攜帶，大概在九十五年九月底發現不見云云，與其在原
    審審理時所證：其將被告台北富邦銀行北中壢分行之帳戶，
    連同女兒田邵婷及其自己在新竹企銀山子頂分行開設之帳戶
    一起賣掉了等語，前後所述不一，則證人乙○○之證詞顯有
    瑕疵，不足採信。原判決無視證人乙○○前後矛盾之證詞，
    仍採為認定被告有利之證據，於證據法則，非無違誤。(2)證
    人乙○○於原審簡易庭審理時先供稱：系爭帳戶係遺失云云
    ，於本案最後一次審理，以證人身分接受訊問時則改稱：系
    爭帳戶係遭其販賣，其先生並不知情云云。探究其動機，無
    非是因為先前簡易庭審理時，自己亦因販賣帳戶案件涉訟中
    （台灣桃園地方法院檢察署九十五年度偵字第二五三六三號
    、原審九十六年度壢簡字第二六七九號），為規避自己之刑
    責，故謊稱其先生之帳戶，連同其及其女兒之帳戶，均係放
    在包包中不慎遺失之不實供述，然乙○○所涉之上開案件，
    業於九十六年十二月二十日為有罪判決，於是在嗣後本案原
    審最後一次審理（九十七年一月三十日），以證人身分接受
    訊問時，索性改口稱：其先生（即被告）之帳戶是其一併賣
    掉的云云，以圖將被告之罪責一起扛下，反正自己之刑責，
    因一事不再理原則，無法再加重，但若更改證詞，則可幫助
    其先生即本案被告逃脫刑責，此乃證人乙○○前後所述不一
    之緣由。原判決不察，誤信證人乙○○前後不一之證詞，並
    以此具有嚴重瑕疵之證詞，遽認被告無罪，認事用法，難謂
    妥適…」等語，指摘原判決為不當，提起上訴。因本件檢察
    官起訴書所列證據及卷內訴訟資料，經本院逐一剖析，參互
    審酌，無從獲得有罪之心證，均如前述。檢察官上訴意旨，
    並未提出新事證，僅就原審採證再為爭執，核無理由，上訴
    應予駁回。
據上論斷，應依刑事訴訟法第三百六十八條，判決如主文。
本案經檢察官呂建昌到庭執行職務。
中    華    民    國    97    年    8     月    28    日
                  刑事第十三庭審判長法  官  曾德水
                                    法  官  梁耀鑌
                                    法  官  林婷立
以上正本證明與原本無異。
不得上訴。
                                    書記官  王增華
中    華    民    國    97    年    8     月    28    日


司法院資訊處製作；財團法人民間司法改革基金會備份。
